臺灣高等法院高雄分院刑事判決　　　　 96年度上訴字第945號
上　訴　人　臺灣高雄地方法院檢察署檢察官
上　訴　人
即　被　告　甲○○
　　　　　　　　　　（現於臺灣高雄第二監獄執行中）
上列上訴人等因被告違反毒品危害防制條例案件，不服臺灣高雄
地方法院95年度訴字第3170號中華民國96年3 月29日第一審判決
（起訴案號：臺灣高雄地方法院檢察署95年度毒偵字第6300號，
併辦案號：同署95年度毒偵字第7009號），提起上訴，本院判決
如下：
     主  文
上訴駁回。
     事  實
一、甲○○前有多次施用毒品前科，先於民國88年間，因施用毒
    品案件，經臺灣高雄地方法院裁定送觀察、勒戒後，認無繼
    續施用毒品之傾向，於88年7 月30日出監執行完畢；又於92
    年間，因施用第二級毒品案件，經臺灣高雄地方法院判處有
    期徒刑5 月確定，於93年8 月14日執行完畢；另於94年間，
    又再因施用第二級毒品案件，經臺灣高雄地方法院判處有期
    徒刑6 月確定，甫於94年3 月14日易科罰金執行完畢。詎其
    猶不知悔改，竟仍於前述觀察、勒戒執行完畢釋放後5 年內
    再因犯施用毒品罪而遭判刑後，復基於施用第二級毒品甲基
    安非他命之單一犯決意，自95年7 月24日起至同年月31日止
    ，在其位於高雄縣大寮鄉○○路19巷7 號住處內，以將甲基
    安非他命置入玻璃球內，再用火燒烤之方式施用第二級毒品
    甲基安非他命，平均每天約施用1 、2 次。另又基於施用第
    一級毒品海洛因之犯意，於95年7 月30日晚上10時許，在上
    開住處，以將海洛因粉末攙入美娜水，以注射針筒注射之方
    式施用第一級毒品海洛因1 次。嗣分別於下列時、地為警查
    獲：
（一）於95年7 月30日凌晨1 時許，在高雄市新興區○○○路與
      忠孝一路口為警查獲，經警徵得其同意採集尿液送驗，結
      果呈第二級毒品甲基安非他命之陽性反應（原判決誤載為
      呈第一級毒品海洛因代謝後嗎啡之陽性反應）。
（二）於95年7 月31日凌晨3 時40分許，在高雄縣鳳山市○○路
      162 號為警查獲，經警徵得其同意採集尿液送驗，結果呈
      第一級毒品海洛因代謝後嗎啡之陽性反應，以及第二級毒
      品甲基安非他命之陽性反應，始查知上情，並扣得殘留有
      甲基安非他命之玻璃球管1 支。
二、案經高雄縣政府警察局鳳山分局報告臺灣高雄地方法院檢察
    署檢察官偵查起訴及移送台灣高雄地方法院併辦。
     理  由
一、本件被告甲○○所犯為死刑、無期徒刑或最輕本刑為3 年以
    上有期徒刑以外之罪，已經被告就被訴事實為有罪之陳述，
    經本院告知簡式審判程序之旨，並聽取公訴人及被告之意見
    後，依刑事訴訟法第273 條之1 第1 項規定，裁定進行簡式
    審判程序。本件卷內之人證、物證、書證等證據，依同法第
    273 條之2 規定，不受同法第159 條第1 項關於傳聞法則規
    定之限制，依法均有證據能力，合先敘明。
二、上揭事實，迭據上訴人即被告甲○○於原審及本院審理中坦
    承不諱（見原審卷第80、81頁，第88至92頁），且其分別於
    95 年7月30日、31日所採驗之尿液，經送高雄市立凱旋醫院
    及臺灣檢驗科技股份有限公司以GC/MS 方法（氣相層析/ 質
    譜儀法）檢驗，結果第1 次確呈第二級毒品甲基安非他命之
    陽性反應，第2 次確呈第一級毒品海洛因代謝後嗎啡之陽性
    反應，以及第二級毒品甲基安非他命之陽性反應，此有該醫
    院95年8 月7 日及該公司95年8 月14日濫用藥物尿液檢驗報
    告各1 紙在卷可稽（見原審卷第53頁、毒偵字第6300號卷第
    40 頁） ，復有玻璃球管1 支扣案足憑。再將該玻璃球管1
    支送請高雄醫學大學附設中和紀念醫院檢驗，結果其上殘留
    有甲基安非他命，亦有該醫院95年10月3 日檢驗報告1 紙附
    卷可資覆按（見原審卷第27頁），足認被告上開自白確與事
    實相符，洵堪採為論罪科刑之依據。本件事證明確，被告前
    揭施用毒品海洛因、甲基安非他命之犯行，均洵堪認定。
三、按毒品危害防制條例於92年7 月9 日修正公布，自93年1 月
    9 日施行，其中第20條、第23條將施用毒品之刑事處遇程序
    ，區分為「初犯」、「5 年內再犯」及「5 年後再犯」，依
    其立法理由之說明：「初犯」，經觀察、勒戒或強制戒治後
    ，應為不起訴處分或不付審理之裁定；經觀察、勒戒或強制
    戒治執行完畢釋放後，「5 年內再犯」者，因其再犯率甚高
    ，原實施之觀察、勒戒及強制戒治既已無法收其實效，爰依
    法追訴或裁定交付審理。至於經觀察、勒戒或強制戒治執行
    完畢釋放後，「5 年後再犯」者，前所實施之觀察、勒戒或
    強制戒治已足以遮斷其施用毒品之毒癮，為期自新及協助其
    斷除毒癮，仍適用「初犯」規定，先經觀察、勒戒或強制戒
    治之程序。從而依修正後之規定，僅限於「初犯」及「5 年
    後再犯」二種情形，始應先經觀察、勒戒或強制戒治程序。
    倘被告於5 年內已再犯，經依法追訴處罰，縱其第3 次（或
    第3 次以上）再度施用毒品之時間，在初犯經觀察、勒戒或
    強制戒治執行完畢釋放5 年以後，已不合於「5 年後再犯」
    之規定，且因已於「5 年內再犯」，顯見其再犯率甚高，原
    實施觀察、勒戒或強制戒治，已無法收其實效，即應依該條
    例第10條處罰。（最高法院95年第7 次刑事庭會議決定意旨
    、95年度台非字第65號刑事判決意旨參照）。查本件被告於
    88年間，因施用毒品案件，經台灣高雄地方法院裁定送觀察
    、勒戒，於88年7 月30日出監執行完畢。又於92年間，因施
    用第二級毒品案件，經台灣高雄地方法院判處有期徒刑5 月
    確定等情，有臺灣高等法院被告前案紀錄表1 份在卷可按，
    其於觀察、勒戒執行完畢釋放後5 年內有再犯施用毒品之情
    事，揆諸上揭說明，雖本次施用海洛因、甲基安非他命之犯
    行距初犯經觀察、勒戒執行完畢釋放日已逾5 年，仍應依法
    論罪科刑。
四、按海洛因係屬毒品危害防制條例第2 條第2 項第1 款所稱之
    第一級毒品，甲基安非他命為同條例第2 條第2 項第2 款所
    稱之第二級毒品，依法均不得持有、施用。是核被告甲○○
    上開施用海洛因、甲基安非他命之所為，分別係犯毒品危害
    防制條例第10條第1 項之施用第一級毒品罪，及同條例第10
    條第2 項之施用第二級毒品罪。其持有海洛因及甲基安非他
    命後，進而施用，其持有海洛因及甲基安非他命之低度行為
    應被其施用之高度行為所吸收，均不另論罪。次按刑事法若
    干犯罪行為態樣，本質上原具有反覆、延續實行之特徵，立
    法時既予特別歸類，定為犯罪構成要件之行為要素，則行為
    人基於概括之犯意，在密切接近之一定時、地持續實行之複
    次行為，倘依社會通念，於客觀上認為符合一個反覆、延續
    性之行為觀念者，於刑法評價上，即應僅成立一罪。學理上
    所稱「集合犯」即屬之（最高法院95年度台上字第1079號判
    決意旨參照）。由於毒品本具成癮性（毒品危害防制條例第
    2 條第1 項參照），施用者一經上癮，即難戒斷，在其主觀
    依賴毒品之心理下，須持續、密接施用毒品以解癮，再犯率
    高，否則難以承受毒癮發作之痛苦，且施用次數、重量通常
    與施用毒品期間成正比，各次施用毒品之間隔愈趨密集，是
    施用毒品行為，本質上具有反覆實施之行為特性，依社會通
    念，客觀上符合一個反覆、延續性之行為觀念，依上開判決
    意旨，施用毒品應為「集合犯」甚明。查本件被告已於原審
    審理中自承：平均約每日施用1 、2 次甲基安非他命等語（
    見原審卷第81頁），因被告上述施用毒品之間隔甚短，顯係
    於密切接近之時間內多次施用毒品，主觀上已對毒品產生依
    賴，各次施用毒品應非分別起意，在評價上應依集合犯論以
    一罪。另被告所犯上開2 罪間，犯意各別，罪名互異，應予
    分論併罰。又本件被告前有多次施用毒品前科，最後一次於
    94年間，因施用第二級毒品案件，經台灣高雄地方法院判處
    有期徒刑6 月確定，甫於94年3 月14日易科罰金執行完畢等
    情，有臺灣高等法院被告前案紀錄表1 份附卷可稽，其於前
    開有期徒刑執行完畢後5 年內，再故意犯本件有期徒刑以上
    之罪，均為累犯，各應依刑法第47條第1 項之規定加重其刑
    。
五、本件檢察官上訴及併案意旨（96年度毒偵字第2925號）暨被
    告上訴意旨均以：被告於96年2 月20日又基於施用第一級毒
    品海洛因、第二級毒品甲基安非他命之犯意，再各施用海洛
    因及甲基安非他命1 次，此部分犯行經核與原審判決所認定
    被告施用第一級毒品海洛因及第二級毒品甲基安非他命之犯
    罪事實時間密接，顯係分別出於反覆、延續施用各該種毒品
    之單一行為決意，從而，在行為的概念上，皆應評價為集合
    犯，屬實質上一罪，依審判不可分原則，該案應為起訴效力
    所及，原審漏未審判，難認允當云云。惟按集合犯，固然係
    指犯罪構成要件之行為，依其本質、犯罪目的或社會常態觀
    之，常具有反覆、繼續為之特性，故法律將之規定為一獨立
    之犯罪類型，而為包括一罪之情形。然95年7 月1 日起施行
    之修正刑法，基於一罪一罰，以實現公平原則之考量，已將
    連續犯及常業犯規定悉予刪除，故是否集合犯之判斷，客觀
    上，應斟酌其法律規定文字之本來意涵、實現該犯罪目的之
    必要手段、社會生活經驗中該犯罪實行常態及社會通念等；
    主觀上，則視其是否出於行為人之一次決意，並秉持刑罰公
    平原則，加以判斷，不能無限制擴張，茍行為人主觀上，非
    出於單一行為決意，客觀上各行為間，又無密切接近關係，
    依一般社會通念，認不應評價為一罪方合於刑罰公平原則時
    ，自不能悉數率皆論以一罪（最高法院96年度台上字第2083
    號判決意旨參照），俾與修法意旨相契合。查被告本案判決
    所認定之犯罪時間係在95年7 月間（施用第一級毒品海洛因
    係於95年7 月30日、施用第二級毒品甲基安非他命係於95年
    7 月24日至同年月30日），與被告再行施用被查獲之時間96
    年2 月20日相距有6 、7 個月之久，已難謂時間密接，係短
    時間內反覆密集而為；此外，並無證據足以證明被告於95年
    8 月間起至96年2 月19日止，尚有連續多次施用第一級毒品
    海洛因及施用第二級毒品甲基安非他命之犯行（被告於本院
    96 年5月25日審判期日亦供述，其無法提出任何證據足資證
    明上述期間內有賡續施用第一級毒品、第二級毒品之犯行）
    ，足徵被告上揭96年2 月20日施用毒品部分之行為，業因為
    警於95年7 月31日查獲而中斷施用犯意，其再犯併案部分之
    施用犯行，應係基於另一個施用犯意而為。因此，若把前後
    相距有6 、7 個月之久之施用毒品兩部分，勉強將之認為係
    集合犯而評價為一罪，實有失刑罰公平原則，故本院認上開
    二者間並無實質上一罪關係，自不得併予審判。
六、又本件被告前因施用毒品案件，經臺灣高雄地方法院以95年
    度易字第936 號判處有期徒刑1 年確定，惟該案被告施用毒
    品之時點係95年3 月間，與本件施用毒品犯行之時間已相隔
    有4 個之久，且又係於上開判決95年6 月30日宣示判決之後
    所犯，自不為前案判決效力所及，因此，本院就本件自得依
    法論科，併予敘明。
七、原審因而適用毒品危害防制條例第10條第1 項、第2 項、第
    18 條 第1 項前段，刑法第11條前段、第47條第1 項、第51
    條第5 款規定，並審酌被告前已因施用毒品案件經觀察、勒
    戒及法院判刑後，本應徹底戒除毒癮，詎其仍繼續施用毒品
    ，且其前因多次施用毒品案件，經法院判刑確定並執行完畢
    ，已如前述，最近一次更於95年間因施用毒品案件，經臺灣
    高雄地方法院判處有期徒刑1 年，現正執行中（與本件尚不
    構成累犯），猶不知戒絕，顯見其並無戒除毒害之決心，本
    不宜寬貸，惟念其犯後坦承犯行，且施用毒品乃自戕一己之
    身體健康，並具有病患性人格之特質，其行為本身對社會所
    造成之危害並非直接、鉅大等一切情狀，就施用第一級毒品
    海洛因部分量處有期徒刑8 月，就施用第二級毒品甲基安非
    他命部分量處有期徒刑10月，並定其應執行刑有期徒刑1 年
    4 月，復說明扣案之玻璃球管1 支，為被告用以施用甲基安
    非他命之物，其上殘留有甲基安非他命，已具論在前，因該
    玻璃球管在客觀上已無法與殘留之甲基安非他命完全析離，
    應視同毒品，爰依毒品危害防制條例第18條第1 項前段規定
    ，予以宣告沒收銷燬。經核原判決認事用法，並無不合，量
    刑亦屬妥適，檢察官及被告上訴均以：被告於96年2 月20日
    再各施用海洛因及甲基安非他命1 次部分犯行，核與原審判
    決所認定被告施用第一級毒品海洛因及第二級毒品甲基安非
    他命之犯罪事實時間密接，屬實質上一罪，依審判不可分原
    則，該案應為起訴效力所及，原審漏未審判，難認允當云云
    ，均為無理由，應予駁回。
據上論斷，應依刑事訴訟法第368 條，判決如主文。
本案經檢察官林慶宗到庭執行職務
中　　華　　民　　國　　96　　年　　5 　　月　　31　　日
                  刑事第九庭    審判長法  官　翁慶珍
                                      法  官  范惠瑩
                                      法  官  陳　箐
以上正本證明與原本無異。
施用第一級毒品部分如不服本判決應於收受本判決後10日內向本
院提出上訴書狀，其未敘述上訴理由者，並得於提起上訴後10日
內向本院補提理由書狀（均須按他造當事人之人數附繕本）「切
勿逕送上級法院」。
施用第二級毒品部分不得再上訴。
中　　華　　民　　國　　96　　年　　5 　　月　　31　　日
　　　　　　　　　　　　　　　　　　　書記官　楊茱宜
附錄本判決論罪科刑法條：
毒品危害防制條例第10條第1項、第2項
施用第一級毒品者，處 6 月以上 5 年以下有期徒刑。
施用第二級毒品者，處 3 年以下有期徒刑。
